【裁判字號】    98,上訴,251
【裁判日期】    980331
【裁判案由】    毒品危害防制條例
【裁判全文】
臺灣高等法院刑事判決                 98年度上訴字第251號
上  訴  人  臺灣板橋地方法院檢察署檢察官
被      告  甲○○
指定辯護人  本院公設辯護人王永炫
上列上訴人因被告違反毒品危害防制條例案件，不服臺灣板橋地
方法院97年度訴字第2644號，中華民國97年10月16日第一審判決
（起訴案號：臺灣板橋地方法院檢察署97年度偵字第 10024號）
，提起上訴，本院判決如下：
    主    文
上訴駁回。
    理    由
一、公訴意旨略以：被告甲○○（綽號「白毛」）明知甲基安非
    他命係屬毒品危害防制條例第2條第2項第 2款所稱之第二級
    毒品，不得販賣、持有，竟基於販賣第二級毒品甲基安非他
    命牟利之意圖，於97年2、3月間，在臺北縣鶯歌鎮○○街17
    巷29號住處內，接續以每包新台幣（下同）1000元之代價，
    販售第二級毒品甲基安非他命予同住之潘瑞雄（經檢察官另
    案偵辦）共2次；嗣於97年3月 8日17時許，在台北縣鶯歌鎮
    ○○街17巷29號查獲潘瑞雄，並起出甲基安非他命吸食器 6
    組及注射針筒 1支等物始循線查知上情，因認被告涉犯毒品
    危害防制條例第4條第2項之販賣第二級毒品罪嫌。
二、按犯罪事實應依證據認定之，無證據不得認定其犯罪事實；
    又不能證明被告犯罪者，應諭知無罪之判決，刑事訴訟法第
    154條第2項、第301條第1項分別定有明文。次按認定被告有
    罪之事實，應憑證據，如未能發現相當之證據，或證據不足
    以證明，自不能以推測或擬制之方法，以為裁判之基礎；且
    認定事實所憑之證據，其為訴訟上之證明，須達於通常一般
    人均不致有懷疑，而得確信其為事實之程度者，始得據為有
    罪之認定，倘其證明尚未達到此一程度而有合理之懷疑存在
    時，尚難為有罪之認定基礎；另苟積極證據不足以為不利於
    被告事實之認定，即應為有利於被告之認定，更不必有何有
    利之證據（最高法院30年上字第816號、40年臺上字第86 號
    、76年臺上字第4986號判例意旨參照）。又刑事訴訟法第16
    1條第1項規定：檢察官就被告犯罪事實，應負舉證責任，並
    指出證明之方法。因此，檢察官對於起訴之犯罪事實，應負
    提出證據及說服之實質舉證責任。倘其所提出之證據，不足
    為被告有罪之積極證明，或其指出證明之方法，無從說服法
    院以形成被告有罪之心證，基於無罪推定之原則，自應為被
    告無罪判決之諭知（最高法院92年臺上字第 128號判例意旨
    參照）。
三、公訴人認被告涉犯毒品危害防制條例第4條第2項之販賣第二
    級毒品罪嫌，主要係以被告於警詢時坦承幫助潘瑞雄購買第
    二級毒品甲基安非他命藉以免費取得甲基安非他命供己施用
    之供述、證人潘瑞雄於97年 4月17日偵查中之具結證述及扣
    案吸食器6組及注射針筒1支等為其主要論據。
四、證據能力部分
    按被告以外之人於審判外之言詞或書面陳述，除法律有規定
    者外，不得作為證據；又被告以外之人於審判外之陳述，雖
    不符第159條之1至第159條之4之規定，但經當事人於審判程
    序同意作為證據，法院審酌該言詞陳述或書面陳述作成時之
    情況，認為適當者，亦得為證據；當事人、代理人或辯護人
    於法院調查證據時，知有第159條第1項不得為證據之情形，
    而未於言詞辯論終結前聲明異議者，視為有前項之同意，刑
    事訴訟法第159條第1項、第159條之5規定甚明。經查，本判
    決後開所引用之各該被告以外之人於審判外之陳述，雖屬傳
    聞證據，惟均經被告甲○○、辯護人及檢察官於本院審理時
    表示無意見而不予爭執，且迄至言詞辯論終結前亦未聲明異
    議，本院審酌上開證據資料製作時之情況，尚查無違法不當
    及證明力明顯過低之瑕疵，亦認為以之作為證據應屬適當，
    故揆諸前開法律規定與說明，爰逕依刑事訴訟法第159條之5
    規定，認前揭證據資料均例外有證據能力。
五、訊據被告堅詞否認有何販賣第二級毒品罪嫌罪嫌，辯稱：其
    並未販賣甲基安非他命與潘瑞雄，潘瑞雄所言不實等語，經
    查：
(一)按毒品危害防制條例第17條規定，犯同條例第4條第1項至第
    4項、第5條第1項至第4項前段、第6條第1項至第4項、第7條
    第1項至第4項、第8條第1項至第4項、第10條或第11條第1項
    、第 2項之罪，供出毒品來源，因而破獲者，得減輕其刑。
    則非法持有或施用毒品之人，如供出毒品之來源，有可能因
    而獲邀減輕其刑之寬典，故其陳述須無瑕疵可指外，且為擔
    保持有或施用毒品者所稱其所買受毒品之指證之真實性，尤
    應有足以令人確信其陳述為真實之補強證據，始能資為論罪
    之依據（最高法院94年度臺上字第2537號、94年度臺上字第
    3894號判決意旨可資參照）；次按關於毒品施用者其所稱向
    某人購買毒品之供述，必須補強證據佐證，係指毒品購買者
    之供述縱使並無瑕疵，仍須補強證據佐證而言，以擔保其供
    述之真實性，該所謂補強證據，必須與施用毒品者關於相關
    毒品交易之供述，具有相當程度之關連性，且足使一般人對
    於施用毒品者之供述無合理之懷疑存在，而得確信其為真實
    ，始足當之，若毒品購買者之供述證據，本身已有重大瑕疵
    ，依嚴格證明之法則，苟已無法憑為犯罪事實之認定時，自
    無再論補強證據之必要，其理甚明（參見最高法院95年度台
    上字第6850號判決意旨）。
(二)查公訴意旨認被告涉嫌販賣第二級毒品甲基安非他命予潘瑞
    雄部分，無非係以證人潘瑞雄於偵查中之結證為憑，然細譯
    潘瑞雄於警詢中證稱：白毛（即被告）、毛毛（即許志煜）
    與我同住在台北縣鶯歌鎮○○街17巷29號內，警方於97年 3
    月8日當場（指在前址）所「查獲甲基安非他命毒品吸食器6
    組為我和白毛所有」、海洛因毒品注射針筒 1支是白毛的，
    「97年3月6日下午19時許」，是我最後1次在我現住地2樓，
    以扣案吸食器吸食甲基安非他命，我是將甲基安非他命毒品
    放置於玻璃球燈泡內，以打火機燒烤後吸食其所產生之煙霧
    而施用，「警方人員查獲甲基安非他命毒品吸食器 6組是我
    自己製作的」，97年3月6日下午19時許所施用之甲基安非他
    命毒品來源為我於上星期跟白毛買的，「我是以 5百元」向
    白毛購買甲基安非他命毒品1小包（重量不清楚，大概可用2
    至 3次的量），甲基安非他命毒品都施用完了，殘渣袋已丟
    掉不知去向，我約1個星期施用1次，每次施用一點點，「我
    跟白毛只有購買過3次甲基安非他命毒品」，3次購買的時間
    我不記得，地點大多是他拿回來住處後賣給我等語（見偵查
    卷第13至14頁），惟其於偵查中先結證稱：曾向甲○○購買
    甲基安非他命1小包，甲○○在3月8日被查獲日1個星期前的
    晚上，在永吉街17巷29號房間內問我要多少，看要5百元或1
    千元，「我說要1千元」，甲○○就拿裝有甲基安非他命的1
    個夾鏈袋給我，我就先去洗澡後，「再用甲○○借給我的吸
    食器」施用甲基安非他命，「我用了 2次，當天以及隔天各
    用 1次」，錢當天給付完竣，之後就被查獲了等語（見偵查
    卷第54頁），經檢察官質問其何以於警詢中乃供述曾向被告
    即白毛「以500元代價」購買甲基安非他命「共3次」，證人
    潘瑞雄即復改口證稱：我向白毛買 3次甲基安非他命，其中
    第1次是買5百元，隔了3、4天後再買1次1千元，最後 1次就
    是剛剛講的在3月8日（應係指在3月8日被查獲日 1個星期前
    的晚上）買的，甲○○毒品來源我不知道，我只知道他出門
    回來後，就會問我需不需要毒品，我拿 5百元的那次是甲○
    ○邀我跟他合資，由他去跟朋友拿，我不知道跟誰拿的，另
    外 2次是他回來問我要不要毒品，不是我跟他合資買的，這
    兩次他有抽頭，意思是說他把 1千元的毒品自己先撥過一些
    供他自己吸食，但還是賣我1千元，因為我也問過他怎麼1千
    元的東西這麼少，他說難道不用撥一些賺走路工，我跟白毛
    認識比較久，毛毛是白毛帶過來的， 1個月前才過來跟我同
    住在台北縣鶯歌鎮○○街17巷29號，扣案吸食器是白毛跟毛
    毛做的，他們有給我吸 1次等語（見偵查卷第54至55、57頁
    ），嗣於原審審理時則另結證稱：被告的綽號為白毛，「其
    沒有跟白毛買過毒品」，其在檢察官偵查中是說向毛毛買毒
    品，不是向白毛買毒品，而毛毛不是白毛（即被告），其平
    常所使用的安非他命來源都是向毛毛，也就是許志煜買的，
    被告沒有拿安非他命給其，不過其有與被告一起各自施用各
    自的安非他命過，另外，其曾跟被告各自出資 5百元，由被
    告外出購得安非他命回來後，各分一半，這種情形只有 1次
    ，「時間是97年3月8日被查獲前 2天」，其跟被告合資購買
    安非他命也只有這 1次，而除了與被告上開合資購買安非他
    命這 1次外，被告就都沒有再拿安非他命與其過等語，經原
    審審判長質問其為何於偵查中具體證稱有 2次向被告購買而
    自被告處取得安非他命，其復改稱上述「合資而由被告處取
    得安非他命之時點是97年3月8日被警方查獲前 2個禮拜左右
    」，除此之外，另有2次亦自被告處取得，但此2次均係其交
    1千元給被告，由被告出去向毛毛購得安非他命各1包後，將
    之帶回其與被告之同住前址交付與其，時間點分別是「查獲
    當天97年3月8日的早上」以及「被查獲當天97年3月8日查獲
    前 1個禮拜左右」，其併因被告出面向毛毛拿取安非他命，
    而於被告自毛毛處帶回安非他命後，「因被告請求其撥一些
    毒品當走路工而各撥一些安非他命給被告」，然經原審審判
    長再質問97年3月8日與前 1個禮拜，其各委由被告出面向毛
    毛交付現金拿取毒品之緣由，係由其或被告去聯繫，其稱97
    年3月8日被查獲當天早上這次，是毛毛打電話問其要不要安
    非他命，其說要 1千元，毛毛就將毒品送到其前址住處給其
    ，當時被告雖有在場，然因係其直接將錢給毛毛，毛毛則交
    付安非他命給其，所以「此次沒有分一些安非他命給被告當
    走路工」，至於97年3月8日前 1個禮拜，則是其主動聯繫毛
    毛後，由被告出面交付 1千元給毛毛併自毛毛處取回安非他
    命，其遂分一些安非他命給被告當走路工，所以「其分一些
    安非他命給被告，就只有97年3月8日被查獲前 1個禮拜那次
    」，而經受命法官質問其何以在偵查中具體證稱有於被告甫
    返回其與被告之同住前址處時，因被告探詢其有無向之購買
    毒品意願時，各向被告以1千元各購得安非他命 1包前後計2
    次，此偵查中證詞究否實在，其竟復證稱實在等語在卷（見
    原審卷第83頁至第89頁），是依潘瑞雄於警詢、偵查及原審
    審理中之證詞，其究竟有無向被告購買安非他命，以及其自
    被告處取得安非他命之次數究係 1次（指因合資而取得毒品
    該次）或2次（除因合資而取得毒品之 1次外，另有1次係直
    接向被告購買而取得毒品或乃因其委由被告出面向毛毛交付
    現金拿取毒品，而自被告處取得被告跑腿拿回之毒品）或 3
    次（除因合資而取得毒品之1次外，另有2次均係因直接向被
    告購買而取得毒品或此 2次均係其委由被告出面向毛毛交付
    現金拿取毒品，而各自被告處取得被告跑腿拿回之毒品）？
    其吸食毒品遭查獲時施用毒品之來源，究係其自行取得或與
    被告合資併推由被告出外購買或僅係於被告外出返回其與被
    告同住處後，由其向被告購買？購買之價格究竟係以 500元
    或1000元？另其所稱與被告曾有 1次合資取得毒品之時間究
    係97年3月8日被查獲前2天或97年3月8日被警方查獲前1個禮
    拜或 2個禮拜左右？甚而究竟所謂其與被告談及拿取毒品走
    路工對話之緣由，究係因被告自行向他人購得毒品而已從中
    撥用部分供己施用後，復以毒品來源既係被告外出向他人購
    得，其應就被告獲取毒品之走路工擔負一些成本為由，而由
    被告將已遭被告施用所剩之毒品，仍以原價販賣其而從中獲
    利，或其乃先與毛毛聯繫談妥購買毒品事宜後，方委由被告
    出面與毛毛交付現金及收取毒品帶回交付與其，併待被告嗣
    為其自毛毛處帶回毒品後，其乃分一些毒品與被告當走路工
    ？此等攸關被告是否販賣第二級毒品予其之重要情節，證人
    潘瑞雄前後供述均有矛盾反覆之處，所證容有瑕疵，其證詞
    可信性，即有可疑。況斟酌本案查悉被告涉嫌販賣甲基安非
    他命予潘瑞雄之情事，既係源自施用安非他命之潘瑞雄於警
    詢、偵查中供述為主要依據，然非法持有或施用毒品之人，
    如供出毒品之來源，有可能因而獲邀減輕其刑之寬典，依前
    開說明，為擔保證人潘瑞雄所稱買受毒品來源指證之真實性
    ，尤應有足以令人確信其陳述為真實之補強證據，始能資為
    論罪之依據，然本案除證人潘瑞雄前開證述外，僅有扣案之
    吸食器6組、注射針筒1支，惟該扣案物品僅能證明被告或有
    持以施用毒品之情，而無從執以認定係被告作為販賣甲基安
    非他命所用，此外，別無其他補強事證可憑，自不得以潘瑞
    雄容有瑕疵之證述，逕指被告有販賣第二級毒品甲基安非他
    命予潘瑞雄之犯罪事實。
(三)雖檢察官另以被告於警詢時坦承幫助潘瑞雄購買第二級毒品
    甲基安非他命藉以免費取得甲基安非他命供己施用之供述，
    並執為被告確有涉嫌販賣第二級毒品甲基安非他命與潘瑞雄
    之補強證據，惟被告前揭警詢證述顯然已否認有何販賣甲基
    安非他命與潘瑞雄之情，自無從以被告上揭警詢供述，即遽
    認被告有何販賣第二級毒品甲基安非他命與潘瑞雄之情事甚
    明；而潘瑞雄關於所施用毒品來源出自被告之證述因存有如
    上所述之重大瑕疵，是自亦無從執而做為認定被告有何將第
    二級毒品轉讓或幫助潘瑞雄施用之認定依據，併此敘明。
六、綜上所述，公訴人所提證據，不足為被告涉有販賣第二級毒
    品之積極證明，所指出證明之方法，亦無從說服本院形成被
    告有罪之心證，此外，復查無其他積極證據足證被告確有公
    訴人所指前開犯行，既不能證明被告犯罪，從而原審依上開
    法條及判例意旨所示，判決被告無罪，經核並無違誤。公訴
    人上訴意旨猶執陳詞，仍認被告有販賣第二級毒品之犯行云
    云，為無理由，應予駁回。
據上論斷，應依刑事訴訟法第368條，判決如主文。
本案經檢察官孫冀薇到庭執行職務。
中    華    民    國    98    年    3     月    31    日
                  刑事第二十一庭審判長法  官  蘇隆惠
                                      法  官  楊力進
                                      法  官  許永煌
以上正本證明與原本無異。
檢察官如不服本判決，應於收受送達後10日內向本院提出上訴書
狀，其未敘述上訴之理由者並得於提起上訴後10日內向本院補提
理由書（均須按他造當事人之人數附繕本）「切勿逕送上級法院
」。
                                      書記官  吳玉華
中    華    民    國    98    年    3     月    31    日


司法院資訊處製作；財團法人民間司法改革基金會備份。
